【裁判字號】    97,親,27
【裁判日期】    970527
【裁判案由】    確認親子關係不存在
【裁判全文】
臺灣臺南地方法院民事判決                97年度親字第27號
原        告  丙○○
                          號
被        告  乙○○
兼法定代理人  甲○○
上當事人間確認親子關係不存在事件，本院於民國97年5月13日
辯論終結，判決如下：
    主  文
確認被告乙○○非被告甲○○自原告丙○○受胎所生之婚生子。
訴訟費用由被告負擔。
    事實及理由
甲、程序方面：
    被告等經合法通知，未於最後言詞辯論期日到場，核無民事
    訴訟法第386條所列各款情形，爰依原告之聲請，由其一造
    辯論而為判決。
乙、實體方面：
一、原告起訴主張：被告甲○○與原告於民國90年9月28日結婚
    ，於婚後91年1月7日生產1女即被告江欣妤，嗣被告甲○○
    與原告於93年7月30日協議離婚，被告甲○○所產之女即被
    告江欣妤並更改為母姓「方」，而改名乙○○。本件被告甲
    ○○與原告結婚尚未及半載，即產下被告乙○○，原告不能
    認為與被告甲○○間具有親子關係，因依據近代醫學推斷所
    制訂之我民法第1062條所規定之受胎期間，婦女生產胎期，
    最短為181日，最長則302日，但查被告甲○○與原告於90年
    9月28日結婚，至91年1月7日即產下被告乙○○，期間相距
    僅101天尚未達181日之法定受胎期間，故被告甲○○受胎期
    間未在婚姻關係存續中；況再以事實推斷，被告甲○○受胎
    期間原告正服役中，並無同居之事實，依此事實推斷被告方
    欣怡並非原告與被告甲○○之婚生子女，被告方欣怡應係訴
    外人之子女。又依非婚生子女，其生父與生母結婚者，視為
    婚生子女，此為民法第1064條所規定之準正要件，然因原告
    不符合上開民法第1064條所稱之生父的要件，故並無上開準
    正規定之適用。又被告甲○○與原告93年7月30日離婚後，
    原告數次邀期被告甲○○攜同被告方欣怡同赴醫院做親子Ｄ
    ＮＡ驗證，均被被告甲○○所拒絕，並另造藉口阻止原告被
    告乙○○見面，依事實所屬此被告乙○○應屬私生女，非原
    告之婚生女，為此提起本件訴訟等語。並聲明：如主文所示
    。
二、被告等未於言詞辯論期日到場，亦未提出書狀作何聲明或陳
    述。
三、得心證之理由：
（一）按確認法律關係成立或不成立之訴，非原告有即受確認判
      決之法律上利益，不得提起之，民事訴訟法第247條第1項
      前段定有明文。所謂即受確認判決之法律上利益，係指法
      律關係之存否不明確，致原告在私法上之地位有受侵害之
      危險，而此項危險得以對於被告之確認判決除去之者，最
      高法院27年上字第316號判例著有明文。查本件原告起訴
      請求確認其與被告乙○○間親子關係不存在，而確認親子
      關係存否之訴，雖以事實上血緣為基礎，惟係以法律上之
      父母子女地位是否存在為訴訟標的，並非純然就事實為確
      認，兩造間親子關係存在與否為事實問題，不惟影響雙方
      之身分，且有關於雙方因該身分而產生之法律關係亦將隨
      之而變動，且按戶籍登記事項有錯誤，為更正戶籍上之記
      載，依戶籍法第24條及內政部頒布之戶籍更正登記要點第
      4 點第6款之規定，向戶政事務所申請更正登記時，須憑
      法院判決書、裁定書、認證書或檢察署不起訴處分書等始
      得辦理，本件被告乙○○戶籍謄本上記載生父為原告，惟
      原告否認被告乙○○為其所生之女，是上開戶籍記載是否
      與事實相符，有待釐清，兩造間親子關係即不明確，致雙
      方間原有之親子關係所生之扶養、繼承等私法上權利存否
      發生不明確、混亂，此等法律關係有無即有不安之狀態，
      ，而此不確定之法律地位及不安狀態，法院得以判決除去
      之，自應認原告有即受確認判決之法律上利益，是原告提
      起本件訴訟，核與民事訴訟法第247條之規定相符，應予
      准許，先予敘明。
（二）復按非婚生子女其生父與生母結婚者，視為婚生子女，民
      法第1064條定有明文，本條規定即學說上所謂「準正」，
      準正之要件有二，其一須有血統上之父母子女關係，其二
      須生父與生母結婚；又按消極確認之訴，應由被告負立證
      責任，如被告不能立證或其提出之證據不足採用，則原告
      之訴即應認為有理由，無庸另行立證，最高法院19年上字
      第385號判例可資參照；再按從子女出生日回溯第181起至
      第302日止，為受胎期間。能證明受胎回溯在前項第181日
      以內或第302日以前者，以其期間為受胎期間，民法第106
      2條定有明文。而民法之準正既係生父與非婚生子女有血
      統聯繫者，且必須是非婚生子女之生父與生母結婚，子女
      始取得夫妻婚生子女之地位而言，故妻所生之非婚生子女
      如與夫無真實血緣關係（即非自夫受胎所生），縱使夫妻
      結婚亦無法使該子女成為婚生子女，最高法院83 年度臺
      上字第1117號判決亦可參照。經查：本件原告主張原告與
      被告乙○○之母即被告甲○○於90年9月28日結婚，而被
      告乙○○係於91年1月7日出生等情，有原告所提出之戶籍
      謄本2份在卷可稽，堪信為真。稽之本件被告乙○○出生
      之日距原告與被告甲○○結婚之日既未滿181日，是依上
      開民法第1062條之規定，若欲認定被告乙○○係被告甲○
      ○自原告處受胎所生，即應提出相關佐證以資證明，而原
      告與被告甲○○於婚前並未同居一節，業據證人即原告之
      母江王鏡到庭證述：「（是否知悉兩造何時結婚？）90
      年9月28日結婚的。」、「（兩造結婚前有沒有住在一起
      ？）結婚前我兒子是在當兵，休假很正常，原告休假的時
      候都回家住，從來沒有外宿過。」、「（兩造結婚前是否
      會一同出遊？）會，他們會一起出去，可是都是一天的行
      程，都不會在外面過夜。」、「（被告結婚前有沒有在你
      家過夜？）沒有，她來我們家的時候，都是白天，而且都
      是待在客廳。」等語明確（見本院97年5月13日言詞辯論
      筆錄），故本件即無從由兩造於婚前有同居事實等證明方
      法，以推論被告甲○○係於181日內自原告處受胎生下被
      告乙○○，是本件被告乙○○自非屬原告之婚生子女，而
      原告於戶籍資料上登載為被告乙○○之生父，即係依前揭
      民法準正之規定所為，故原告主張本件被告乙○○非被告
      甲○○自原告處受胎所生，自應由被告等負舉證責任，惟
      被告等經本院合法通知，除未於言詞辯論期日到場爭執，
      亦未提出書狀作何聲明或陳述，而本院審之目前實務上以
      DNA基因圖譜定序鑑定，其正確率高達百分之九十九以上
      ，是為確認原告與被告乙○○間之親子關係，依職權裁定
      命被告乙○○應於97年5月1日前應前往本院指定之醫療院
      所進行親子血緣DNA鑑定或向本院提出可供鑑定之檢體，
      然被告乙○○並未依本院上開裁定進行鑑定或向本院提出
      可供鑑定之檢體，亦未到庭或以書狀向本院陳明其無法前
      往鑑定或無法向本院提出檢體之正當事由，本院依上開事
      證所為斟酌之結果，認原告主張被告乙○○非被告甲○○
      自原告受胎所生，亦即原告與被告乙○○間並無血緣關係
      一節，應堪採信。
（四）綜上所述，原告與被告乙○○間既無真實之父女血緣關係
      ，雖被告乙○○之生母即被告甲○○與原告結婚，揆諸前
      揭說明，仍無從依民法第1064條規定將被告乙○○視為原
      告之婚生子女。從而，原告請求確認其與被告間親子關係
      不存在，為有理由，應予准許。
丙、結論：
    本件原告之訴為有理由，依民事訴訟法第385條第1項前段、
    第78條、第85條第1項前段，判決如主文。
中    華    民    國    97    年    5    月    27    日
                      家事法庭  法  官  楊佳祥
以上正本係照原本作成。
如對本判決上訴，須於判決送達後20日之不變期間內，向本院提
出上訴狀。
中    華    民    國    97    年    5    月    27    日
                                書記官  葉芳如


司法院資訊處製作；財團法人民間司法改革基金會備份。
